【裁判字號】    89,上更(一),485
【裁判日期】    900509
【裁判案由】    恐嚇取財
【裁判全文】
臺灣高等法院臺南分院刑事判決          八十九年度上更(一)字第四八五號      潛
      上  訴  人  臺灣嘉義地方法院檢察署檢察官
      上  訴  人
      即  被  告  戊  ○  ○
右上訴人因被告妨害自由等案件，不服臺灣嘉義地方法院八十六年度訴字第七五○號
，中華民國八十七年二月二十四日第一審判決（起訴案號：臺灣嘉義地方法院檢察署
八十六年度偵字第二一五三號），提起上訴，經判決後，由最高法院發回更審，本院
判決如左：
      主      文
原判決關於恐嚇部分撤銷。
戊○○共同意圖為自己不法之所有，以恐嚇得財產上不法利益，處有期徒刑陸月，如
易科罰金以佰元折算壹日。
      事      實
一、戊○○於民國（下同）八十六年三月二十日晚上七時許，在嘉義縣梅山鄉永興村
    九芎坑四五之二號其所有之水果集貨場前，飯後因未經己○○、丙○○夫妻之許
    可，將己○○之車輛開出（內有己○○、丙○○之三名孩子），引起己○○、丙○○夫妻之緊張，丙○○即偕同友人吳金儀駕車外出找尋，未幾戊○○把車開回
    ，令己○○感到不滿，遂加以質問，詎戊○○竟基於傷害之故意，持糞插搥打己○○左手肘，使其左手肘受傷瘀血，並互相扭打（傷害部分，業判處拘役二十日
    確定）。又另行起意，並夥同胞弟丁○○及其他六、七名不詳姓名之成年男子，
    共同意圖為自己不法之所有，基於共同犯意之聯絡，先持戊○○所有之水果刀一
    把強令己○○進入客廳坐，不然要讓己○○死，己○○畏懼依言而行，適丙○○
    尋找未果而返回，戊○○明知雙方會算之結果，為己○○尚積欠之貨款僅新台幣
    （下同）三十七萬八千元，戊○○竟責令丙○○簽發面額十萬元的本票三張，七
    萬八千元的本票一張，三十七萬八千元的本票一張，五萬元的本票一張，合計八
    十萬六千元，丙○○不從，詢問積欠之貨款沒有如此多，何以簽發如此金額，戊○○等即往己○○之身上搥打，資為恐嚇手段，致使己○○頭部外傷合併腦震盪
    、胸部鈍傷及雙眼瘀血等處傷害，丙○○恐己○○再被毆打，乃依言如數簽下交
    予戊○○收執（其中五萬元本票發票人為丙○○簽發，其餘五張發票人為己○○
    、丙○○簽發）。戊○○復又趁機搶過丙○○皮包，搜獲丙○○所有之客票支票
    一張（付款人彰化第十信用合作社，票號二四九八九五號，面額十七萬三千元）
    ，予以留置，以為抵押。惟戊○○仍不讓己○○、丙○○夫妻離開，要丙○○立
    即籌錢，雖經丙○○求情，然戊○○不為所動，嗣丙○○請求友人前來調處，至
    翌日凌晨零時許，戊○○始予放行。嗣己○○報警，在上址搜獲上開本票等物（
    丁○○業經本院另案判處有期徒刑七月）。
二、案經己○○、丙○○訴由嘉義縣警察局移送臺灣嘉義地方法院檢察署檢察官偵查
    起訴。
      理      由
一、訊據上訴人即被告戊○○坦承與告訴人己○○互毆之事，惟否認有其餘犯行，辯
    稱：伊未曾押人，本票係依照己○○欠款所簽發，丙○○支票係丙○○自行交付
    ，因係禁轉支票伊不收，但丙○○急著送其夫己○○就醫，故伊代為保管云云。
三、經查：
(一)前揭被告等如何妨害自由、恐嚇取得票據之犯罪事實，業據告訴人己○○、丙○○二人指訴歷歷，據告訴人己○○於警訊時指稱：「因我與戊○○有生意上的往
    來關係，我於八十六年二月二十日上午載著我太太（丙○○）與我三個孩子，前
    往梅山鄉永興村九芎坑四五之二號，對面集貨場找戊○○商談生意金錢後，我就
    跟戊○○一起去梅山吳明軒（按即證人吳金儀）友人家共進晚飯，於當日十九時
    返回集貨場，之後他便開走我的座車（內有我的三個孩子），因孩子大哭，我就
    與我朋友吳明軒一起去找他，戊○○一會兒就把我的座車開回，我便開口大罵（
    說幹你娘，為何拿孩子開玩笑），戊○○就馬上下車一話不說，進去他的集貨場
    拿取糞插往我手肘搥打過來，之後我倆就開始大打起來（倒在地上），約打了十
    分鐘許，我就跑開，他就拿起長的水果刀，嚇令我進去集貨場的客廳坐（不然他
    就要給我死），進去客廳後我太太就回來了，回來後我太太就進入客廳向戊○○
    下跪哀求，請戊○○放了我，他還是不領情，一手拿刀，一手用拳頭搥打我，之
    後他便拿出本票乙本，要我太太簽六張本票（面額共捌拾萬陸仟元），如果不從
    便又往我身體搥打，我太太在無可奈何之下，就順從戊○○，簽下六張（面額捌
    拾萬陸仟元的本票）。．．他用糞插搥打我的左手肘（瘀血），用拳頭搥打我雙
    眼（雙眼瘀血），用拳頭搥打我頭部（頭部外傷合併腦震盪）等多處部位。‧‧
    ‧我有新竹市南門綜合醫院的診斷證明書及兩件照片為證。」云云，據告訴人丙○○於警訊時指稱：「八十六年二月二十日下午十三時，我們及戊○○一起到友
    人住處用餐，餐後於晚間十九時返回戊○○的住處，我與我先生下車，但戊○○
    並未下車，開我們的車載著我三個小孩子外出，我聽到孩子的哭聲追出去，但追
    不到，我的友人即開車載我出去找他們，外出約二十分鐘找不到他們，又返回戊○○的住處，我先生也被他們打傷了，並威脅我簽下本票，並說如果不簽就打死
    我們，我就對戊○○說我們之間的貨款並沒有那麼多，為何要我簽下那麼多錢的
    本票，戊○○就又打了我先生一下，說不要說那麼多簽了就沒事。」、「當時戊○○命令我和我先生己○○不許走，並說如果我們走開就要殺我們，我和我先生
    因害怕不敢走開，期間因我先生被戊○○打傷，如果我們有不對的地方，改天我
    會和我先生向他表示歉意，希望能夠讓我帶我先生前往醫院就醫，戊○○表示，
    我先生死不掉，如果我們敢離開，就走著瞧，後來戊○○就拿出空白本票，要我
    簽名，我因害怕我先生被戊○○打，就依戊○○的意思簽下本票。」、「卻遭戊○○夥同其友人七、八名將我先生打傷（目前於新竹市南門綜合醫院就診），併
    威脅我簽下新台幣拾萬元面值的本票張，柒萬捌仟元的本票壹張，拾柒萬捌
    仟元的本票壹張，伍萬元的本票壹張，並搶走我皮包內壹張拾柒萬仟元的支票
    」云云，對於案發經過情節，均具體且指訴綦詳，經核亦相互吻合。
(二)證人吳金儀於偵查中亦證稱：「我和丙○○折回集貨場時，看到己○○已受傷，
    屋內有十餘人，其中我認識住在附近的五、六人，其餘我不認識，戊○○說要給
    兄弟處理，叫我到角落椅子上坐下，我說站起來，戊○○就把我按下去，其他的
    人在門口擋住，兄弟來後就圍住己○○打他，有一人講如何寫本票，丙○○就照
    著寫，戊○○拿走丙○○的皮包說裡面有什麼東西可抵押，找到一張支票，就拿
    走支票。己○○問我有無現金，我說只有十幾萬元，丙○○就打電話給陳連發，
    要陳連發求情讓我們離開」等語，又證人即被告之兄陳連發於警訊時亦證稱：「
    當天晚上有接到丙○○打電話來，說要我馬上拿錢去給戊○○，他們夫妻被戊○○押著，簽了本票比帳款多一倍，外加五萬元醫藥費，我說現在晚上無法籌錢，
    後來到四點多丙○○又打電話來說已經被放回去了，要我第二天一早去新竹拿錢
    帶給戊○○，後來我去新竹拿了錢和朋友一起去找戊○○，到達後我四弟丁○○
    說事情他要處理，我說如何處理說來參考，還沒談到錢的事，就被戊○○打，當
    天去醫院住了一天，隔天我又把錢還給己○○」等語，皆與告訴人指訴之情節相
    合，而告訴人己○○遭被告戊○○毆打，其左手肘受傷瘀血、頭部外傷合併腦震
    盪、胸部鈍傷及雙眼瘀血等處傷害，有診斷證明書、照片在卷可稽，可見告訴人
    所指非虛，自可採信。
(三)又查扣案本票共六張，分別為三十七萬八千元（發票日八十五年十二月一日，到
    期日八十六年二月二十日）、十萬元（發票日八十五年九月十五日，到期日八十
    六年二月一日）、五萬元（發票日八十六年二月廿日，到期日八十六年二月廿一
    日）、十萬元（發票日八十五年九月廿日，到期日八十六年一月二十日）、十萬
    元（發票日八十五年九月廿五日，到期日八十六年一月卅一日）、七萬八千元（
    發票日八十五年十月一日，到期日八十五年十二月二十日），合計八十萬六千元
    ，有本票六紙可憑；而告訴人積欠被告之貨款為三十七萬八千元，業據被告在偵
    查中自陳明確（見偵查卷第十頁反面），而前開本票中有面額三十七萬八千元者
    ，足可證明實在，並有被告所提出之估價單記載，共欠一百零六萬九千七百二十
    六元，加上前欠之五萬元，合計一百十一萬九千七百二十六元，扣除已付款後，
    尚餘七十三萬九千七百二十六元，再扣除轉讓債權抵償之十六萬一千七百十八元
    （此金額為被告於偵查中亦承認嗣後有收取，見偵查卷第十頁反面），餘五十七
    萬八千零八元，再扣除前匯款二十萬元，尚餘三十七萬八千元（少寫一個○，尾
    數八元亦不計），有該估價單在卷可證（見原審卷證物袋）；然被告令告訴人己○○夫妻所簽發之本票數額竟達八十萬六千元，雖被告於警訊中初供稱告訴人欠
    伊七十三萬九千七百元，利息六萬六千三百元云云，惟告訴人果確係積欠此等數
    額，何不簽為一張？又何須倒填發票日及到期日？且亦與被告在偵查中供稱因告
    訴人曾說要匯款，但伊沒收到，故開較多本票面額，後來告訴人之友人匯來十六
    萬一千七百十八元，現在只欠三十七萬八千元云云情節相左，況告訴人所簽發之
    本票金額超過三十七萬八千元之部分高達四十二萬八千元，亦與被告所稱友人匯
    來十六萬餘元之數字不符，足見被告有不法所有之意圖，甚為灼然，被告尚非單
    純取債權憑證，辯稱：未逾越其貨款債權總額云云，不足採信。
(四)至被告嗣後於原審中及本院前審審理時一再辯稱：實際上告訴人己○○夫妻共欠
    其八十四萬餘元乙節，因查被告於案發後五日之八十六年二月二十五日接受警訊
    時，係供稱：「告訴人己○○夫妻共欠其七十三萬九千七百元，有帳冊為憑，我
    要求丙○○簽下本票的金額多出來的六萬六千三百元，是我要向她索取的利息」
    ，事隔將近一個月之久之同年四月二十三日檢察官偵查中，被告仍供稱：「拖運
    單（按即附卷之估價單）上三十七萬八千元，是扣掉還沒匯來的錢，．．後來隔
    了四天，他的朋友匯給我十六萬一千七百十八元，．．現在還欠三十七萬八千元
    ，這是告訴人朋友中誠水果行匯給我（十六萬一千七百十八元）後，剩下這些帳
    款」云云（見偵查卷第十頁正、反面），顯示被告在案發後一個月接受檢察官偵
    查時，應業將其與告訴人己○○夫妻間之帳款結算清楚，方能如此詳細的供述，
    且衡諸常情，被告在事隔一個月之久後接受檢察官偵查時應無不將雙方之帳款結
    算清楚以便為自己辯護之理，故被告與告訴人己○○夫妻間之帳款，應只有三十
    七萬八千元無訛，從而被告嗣後改稱應尚欠八十四萬餘元，應非真實，而不足採
    信。
(五)被告於原審審理時所舉之證人蔡連成、丁○○、許榮貴、賴秋滿、潘文魁，於本
    院前審舉出證人呂文明、乙○○所陳各節，均未目睹案發經過之始末，顯不足為
    有利被告之認定。另於本院前審審理時聲請傳訊證人賴勝國、賴秋滿、劉文祥、
    蔡連成、顏雪、許榮貴、何沈秀美、吳金儀、陳連發等人，欲證明當時如何會帳
    、簽發本票之過程，告訴人實際所欠帳款金額，及聲請調查告訴人係於何時抵達
    被告之集貨場、雙方是否有初步會算、中午在何處午餐、晚餐預計在何處進食、
    是否有請案外人甲○○等項，因待證事實或如前述已臻明確、或與本案案情無直
    接關連，或於警訊時已供述，是無傳訊或調查之必要，附此敘明。
(六)綜上所述，足徵被告之否認犯罪及所辯各節，均無可採，本件事證明確，被告犯
    行，洵堪認定。
四、核被告戊○○夥同其他人，強令己○○進入客廳坐，不然要讓彭某死，再責令被
    害人簽發超出原先貨款，不從即以傷害之故意，往被害人己○○之身上搥打，致
    使己○○受有傷害，丙○○恐彭某再被毆打，乃依言簽下交予戊○○收執。戊○○復又趁機搶過洪女皮包，搜獲洪女所有之客票支票一張予以留置，以為抵押。
    其後仍不讓彭某夫妻離開，要丙○○立即籌錢，嗣丙○○請求友人前來調處，至
    翌日凌晨零時許，戊○○始予放行等行為，查被告戊○○在對於被害人己○○、
    丙○○實施強暴行為時，被害人丙○○詢問「我們之間的貨款並沒有那麼多，為
    何要我簽下那麼多錢的本票？」已如前述，則顯然當時尚未達於不能抗拒程度，
    是僅為恐嚇取財（或恐嚇得利）之犯行（參見最高法院八十年度第四次刑事庭會
    議決議意旨），且被告取得為票據債權，非為現款，於犯罪行為之客體觀之，為
    得財產上不法之利益，故核被告係犯刑法第三百零二條第一項妨害自由罪、及第
    三百四十六條第二項恐嚇得利罪。公訴人認被告成立刑法第三百四十六條第一項
    恐嚇取財罪，起訴法條尚有未合，應予變更。被告與其胞弟丁○○及其他六、七
    名不詳姓名之成年男子間，對於此後來之恐嚇得利行為之實施，彼此間互有犯意
    聯絡及行為分擔，均為共同正犯。又被告與其胞弟丁○○及其他六、七名不詳姓
    名之成年男子間，對於被害人己○○、丙○○等之犯行，係同時同地對二個被害
    人實施，係一行為而觸犯數罪名，為想像競合犯，依刑法第五十五條規定應從一
    重處斷（最高法院七十五年台上字第一八五號判決參照）。被告於實施恐嚇得利
    強暴行為時所為之傷害部分，因係逼迫告訴人償債之手段行為，屬於所犯妨害自
    由、恐嚇得利罪之部分行為，不予論罪。又與被告先前所犯已確定之傷害罪為被
    害人己○○質問被告載走孩子時所引起不同，尚難認係連續犯。被告所犯上開二
    罪間，有方法結果之牽連犯關係，應從一重之刑法第三百四十六條第二項恐嚇得
    利罪處斷。
五、原審以被告恐嚇部分罪證明確，因予被告論罪科刑，固非無見。惟被告係取得被
    害人票據，而非為現款，僅屬取得財產上不法利益，原判決認定被告成立，恐嚇
    取財罪，自有適用法則不當之違誤。檢察官上訴意旨謂被告所為應屬觸犯盜匪或
    搶奪罪嫌，被告上訴意旨否認犯罪，雖均無足取，但原判決既有可議，自應由本
    院就該部分撤銷改判之。爰審酌被告犯罪之動機、目的、手段、品行、智識程度
    、所生危害、被告業與被害人和解及犯罪後之態度等一切情狀，量處有期徒刑六
    月，以示懲儆。查刑法第四十一條業經九十年一月四日修正，於同年一月十日公
    布，將得易科罰金之適用範圍擴大為最重本刑五年以下有期徒刑之罪。被告於行
    為後，法律既有變更，自應適用裁判時有利於被告之法律。被告所犯本罪為最重
    本刑五年以下有期徒刑之罪，得適用刑法第四十一條規定，諭知被告如易科罰金
    以三百元折算一日。至於被告所用之糞插、水果刀，並未經扣案，亦非違禁物，
    且被告亦否認屬其所有，不予宣告沒收。
六、公訴意旨另以：被告戊○○於前揭時地搶奪被害人丙○○之皮包，搜獲洪女所有
    之客票支票一張（付款人彰化第十信用合作社，票號二四九八九五號，面額十七
    萬三千元），予以據為己有，因認被告涉有刑法第三百二十五條第一項之搶奪罪
    嫌部分。惟當時係「有一人講如何寫本票，丙○○就照著寫，戊○○拿走丙○○
    的皮包說裡面有什麼東西可抵押，找到一張支票，就拿走支票。」，業據證人吳
    金儀於偵查中陳明在卷，已如上述，則被告之拿取該張支票，顯只是充為清償債
    務之擔保，並無據為己有之不法所有意圖甚明，故應為單一恐嚇得利犯意之接續
    實施，乃單一行為，僅成立一恐嚇得利行為，尚不成立搶奪罪，惟因公訴人認此
    犯行與前述已論罪之恐嚇得利犯行，有牽連犯之裁判上一罪關係，爰就該部分不
    另為無罪之諭知。
七、據上論斷，應依刑事訴訟法第三百六十九條第一項前段、第三百六十四條、第二
    百九十九條第一項前段、第三百條，刑法第二條第一項前段、第二十八條、第三
    百四十六條第二項、第三百零二條第一項、第五十五條、第四十一條、罰金罰鍰
    提高標準條例第一條前段、第二條，判決如主文。
本案經檢察官蘇南桓到庭執行職務。
中  華  民  國      九  十      年        五        月        九        日
                                臺灣高等法院臺南分院刑事第五庭
                                    審判長法官  茆    臺    雲
                                          法官  李    文    福
                                          法官  蔡    長    林
右正本證明與原本無異。
如不服本判決，應於判決送達後十日內向本院提出上訴狀，其未敘述理由者並應於提
出上訴狀後十日內向本院補提理由書（應附繕本）。
                                    法院書記官  李    培    薇
中  華  民  國      九  十      年        五        月        十        日
附錄本案論罪科刑法條全文：
刑法第三百零二條第一項：私行拘禁或以其他非法方法，剝奪人之行動自由者，處五
                        年以下有期徒刑、拘役或三百元以下罰金。
刑法第三百四十六條第一項：意圖為自己或第三人不法之所有，以恐嚇使人將本人或
                          第三人之物交付者，處六月以上五年以下有期徒刑，得
                          併科一千元以下罰金。
                  第二項：以前項方法得財產上不利益，或使第三人得者，亦同。


司法院資訊處製作；財團法人民間司法改革基金會備份。
